---
title: "Statystyka I z R<br/>Warsztat 6. Parametry rozproszenia"
author: "Tomasz Żółtak"
date: "14 listopada 2016"
output:
  html_document:
    css: ../styles.css
    toc: TRUE
    toc_depth: 3
---

Na dzisiejszych zajęciach poznamy funkcje pozwalające obliczyć typowo wykorzystywane parametry parametry rozproszenia zmiennych statystycznych.

# Wczytanie danych

Zacznijmy od wczytania danych, na których będziemy dalej pracować. Funkcja `load()` pozwala wczytać obiekty R zapisane w natywnym formacie R-a, czyli .RData (linijka wcześniej służy upewnieniu się, że bęziemy próbowali wczytać dane z odpowiedniego folderu). Funkcja `load()` zwraca nazwy wczytanych obiektów - w tym przypadku jest to 15 wektorów. Wektor o nazwie *variablesDescription* opisuje znaczenie pozostałych wektorów, które zawierają dane - zmienne z dodatkowej próby badawczej uczniów szkół pogimnazjalnych, zrealizowanej w ramach badania PISA 2009.

```{r comment="", prompt=TRUE, collapse=TRUE}
try(setwd("warsztat 2016.11.14"), silent = TRUE)
nazwyObiektow = load("dane_2016.11.14.RData")
nazwyObiektow
variablesDescription
```

# Parametry rozproszenia

## Rozstęp i odchylenie ćwiartkowe

W R nie mamy funkcji pozwalającej bezpośrednio obliczyć rozstęp, niemniej zrobienie tego samemu jest oczywiście banalnie proste. Z kolei funkcja `IQR()`, służąca obliczeniu odchylenia ćwiartkowego robi to nieco inaczej, niż w typowych (stosowanych w Polsce) definicjach (nie dzieli różnicy wartości 3. i 1. kwartyla przez dwa). Niemniej obliczenie samemu odchylenia ćwiartkowego również nie nastręcza trudności (jeśli umiemy obliczyć kwartyle).


```{r comment="", prompt=TRUE, collapse=TRUE}
# rozstęp
max(scoreTMR, na.rm = TRUE) - min(scoreTMR, na.rm = TRUE)
# odchylenie ćwiartkowe
IQR(scoreTMR, na.rm = TRUE) / 2
# równoważnie
q = quantile(scoreTMR, na.rm = TRUE)
q
(q[4] - q[2]) / 2
```

---

## Wariancja i odchylenie standardowe

Do obliczenia wariancji i odchylenia standardowego domyślnie wykorzystue się w R funkcje odpowiednio `var()` i `sd()`. W praktyce jest jednak z nimi pewien problem, bowiem **zwracają one wartości, które są nieobciążonymi przewidywaniami (odpowiednio wariancji i odchylenia standardowego), jeśli zadany im wektor traktować jako prostą próbę losową z populacji, dla której chcemy oszacować wartość danego parametru**.

Od strony technicznej oznacza to, że w przypadku wariancji suma kwadratów różnic od średniej jest dzielona nie przez liczbę elmentów wektora, lecz przez liczbę elementów pomniejszoną o jeden. Jeśli wektor jest długi, robi to niewielką różnicę, jednak jeśli jest krótki, będzie ona bardzo wyraźna.

```{r comment="", prompt=TRUE, collapse=TRUE}
x = 0:10  # niewielka liczba obserwacji
y = rep(x, 10)  # spora liczba obserwacji
z = rep(x, 100)  # duża liczba obserwacji
srednie = c(x = mean(x), y = mean(y), z = mean(z))
# wariancja obliczona jako oszacowanie na podstawie prostej próby losowej
warOszac = c(x = var(x), y = var(y), z = var(z))
# wariancja obliczona na całej populacji (jeden ze sposobów)
warPopul = c(x = mean(x^2) - mean(x)^2, y = mean(y^2) - mean(y)^2,
             z = mean(z^2) - mean(z)^2)
# porównajmy
round(rbind(srednie, warOszac, warPopul), 1)
# to się w ogóle nie uda!
var(1)
```

Jeśli chcemy uzyskać *normalną* wariancję/odchylenie standardowe musimy więc obliczyć ją sobie sami, lub skorygować wynik działania funkcji `var()` lub `sd()`:

  1. Wariancja policzona *na piechotę* ze wzoru definicyjnego:
  
```{r comment="", prompt=TRUE, collapse=TRUE}
varTMR = mean((scoreTMR - mean(scoreTMR, na.rm = TRUE))^2, na.rm = TRUE)
sdTMR = varTMR^0.5
varTMR
sdTMR
# dla porównania
var(scoreTMR, na.rm = TRUE)
sd(scoreTMR, na.rm = TRUE)
```

  2. Wariancja policzona *na piechotę* z alternatywnego wzoru, jako różnica średniej kwadratów wartości zmiennej i kwadratu średniej tej zmiennej:

```{r comment="", prompt=TRUE, collapse=TRUE}
var2TMR = mean(scoreTMR^2, na.rm = TRUE) - mean(scoreTMR, na.rm = TRUE)^2
sd2TMR = var2TMR^0.5
var2TMR
sd2TMR
```

  3. Skorygowanie (przeliczenie) wyników działania funkcji `var()` lub `sd()`:

```{r comment="", prompt=TRUE, collapse=TRUE}
poprawka = (length(scoreTMR) - 1) / length(scoreTMR)
poprawka
var(scoreTMR, na.rm = TRUE) * poprawka
sd(scoreTMR, na.rm = TRUE) * poprawka^0.5
```

## Współczynnik zmienności

Współczynniki zmienności są często bardziej użyteczną miarą zróżnicowania w przypadku zmiennych mierzonych na skalach ilorazowych, które przyjmują tylko wartości nieujemne, a więc mają zakres wartości ograniczony z jednej strony, ale otwarty z drugiej. Pozwalają bowiem uwzględnić, że w takim przypadku w ramach grupy o wysokiej średniej wartości zmiennej jest znacznie więcej *miejsca* na różnicowanie się wartości, niż w ramach grupy, w której średnia wartości tej zmiennej jest niska, a więc bliska granicy zakresu możliwych do przyjęcia wartości.

Najszerzej wykorzystywany typ wskaźnika zmieności obliczamy dzieląc wartość odchylenia standardowego przez wartość średniej.

Aby prześledzić opisane wyżej własności współczynika zmienności w stosunku do odchylenia standardowego, rozpatrzmy dwie zmienne: `x` i `y`, które mogą przyjmować tylko wartości nieujemne i są określone w 10-cio elementowej zbiorowości. Przyjmiemy przy tym arbitralnie, że średnia zmiennej `x` wynosi 1, a średnia zmiennej `y` wynosi 10. Następnie dobierzemy wartości tych zmiennych dla poszczególnych jednostek zbiorowości w ten sposób, aby zmaksymalizować wartość odchylenia standardowego (w ramach przyjętych założeń, że zmienne mają opisane wyżej średnie i nie mogą przyjmować wartości ujemnych).

```{r comment="", prompt=TRUE, collapse=TRUE}
# dla 10-cio elementowej zbiorowości odch. std. zm. x i y maksymalizuje
#   takie przypisanie wartości tych zmiennych:
x = c(rep(0, 9), 10)
y = c(rep(0, 9), 100)
# obejrzyjmy rozkłady (pionowa niebieska linia wskazuje średnią)
par(mfcol = c(1, 2))
hist(x, xlim = c(0, 100), breaks = 0:100, col = 2)
abline(v = mean(x), lwd = 2, col = 4)
hist(y, xlim = c(0, 100), breaks = 0:100, col = 2)
abline(v = mean(y), lwd = 2, col = 4)
# obliczmy parametry rozkładów tych zmiennych
srednie = c(x = mean(x), y = mean(y))
odchStd = c(x = mean(x^2) - mean(x)^2, y = mean(y^2) - mean(y)^2)^0.5
round(rbind(srednie, odchStd), 1)
# jak widać, odchylenia standardowe dramatycznie się różnią
wspZm = odchStd / srednie
round(rbind(srednie, odchStd, wspZm), 1)
# ale współczynniki zmienności są już takie same
```

---

#### Zadanie

Jaka zmienna/zmienne spośród wczytanych na początku zajęć spełnia warunki umożliwiające policzenie współczynnika zmienności? Odpowiedz na podstawie opisu zmiennych i wartości parametrów wartości (kod poniżej).

```{r comment="", prompt=TRUE, collapse=TRUE}
variablesDescription
summary(cbind(age, scoreTMR, scoreKKS, scoreKNS, scorePISAMath, scorePISARead,
              scorePISAScie, noPersHous, wealth, income, parEdu, hisei))
```

Oblicz wartość współczynnika zmienności dla tej zmiennej (zmienych).

```{r comment="", prompt=TRUE, collapse=TRUE}
# to jest miejsce na TWój kod
```

---

## Odchylenie przeciętne od mediany

---

#### Zadanie

Oblicz odchylenie przeciętne od mediany zmiennej `scoreTMR`, pamiętając że:

  * Odchylenie przeciętne od mediany to średnia modułóW różnic pomiędzy wartością zmiennej dla danej jednostki obserwacji a wartością mediany.
  * Do obliczenia modułu liczby można wykorzystać funkcję `abs()`.
  
```{r comment="", prompt=TRUE, collapse=TRUE}
# to jest miejsce na Twój kod
mean(abs(scoreTMR - median(scoreTMR, na.rm = TRUE)), na.rm = TRUE)

scoreTMRbbd = na.omit(scoreTMR)
mean(abs(scoreTMRbbd - median(scoreTMRbbd)))
```

---

# Podsumowanie informacji o skalach pomiarowych i podstawowych parametrach statystycznych

----------------------------------------------------------------------------------------------------------------------------------------------
typ skali     przykładowe zmienne    sensowne    dominanta   mediana     średnia   rozstęp           odch. przec.   wariancja      współcz.
                                     operacje    (modalna)   (kwantyle)            (odch. ćwiart.)   od mediany     (odch. std.)   zmienności
------------- ---------------------- ---------- ----------- ----------- --------- ----------------- -------------- -------------- ------------
nominalna     płeć, wyznanie,        =, !=      V           -           -          -                -              -              -
              narodowość

porządkowa    poziom wykształcenia,  =, !=,     V           V           -          -                -              -              -
              preferencje,           >, <
              pozycja w hierarchii,
              ranking (czegośtam),
              odpowiedź w ankiecie
              na skali „tak”,
              „raczej tak”, ...

przedziałowa  stopnie C,             =, !=,     V*          V           V          V                V              V              -
              data kalendarzowa,     >, <,
              skale standardowe      różnice

ilorazowa     zarobki, odległości,   =, !=,     V*          V           V          V                V              V              V
              wiek                   >, <,
                                     różnice**,
                                     ilorazy

absolutna     liczba osób,           =, !=,     V*          V           V          V                V              V              V
              liczba zdarzeń         >, <,
                                     różnice,
                                     ilorazy
----------------------------------------------------------------------------------------------------------------------------------------------

&nbsp;* Dla skal przedziałowych, ilorazowych i absolutnych obliczenie modalnej jest zawsze poprawne formalnie, ale jeśli zmienna może przyjmować bardzo wiele wartości (zwłaszcza jeśli w analizowanej zbiorowości jest niewiele obserwacji), może to mieć znikomą wartość informacyjną. W skrajnym przypadku każda jednostka obserwacji będzie mieć inną wartość zmiennej i każda z tych wartości będzie modalną.

** W przypadku zmiennych mierzonych na skalach ilorazowych, które przyjmują tylko wartości nieujemne analizowanie różnic ma często mniejszy sens, niż analizowanie ilorazów (stosunków). Np. załóżmy, że porównujemy zarobki dwóch osób w dwóch punktach czasu i że dla każdej z tych osób jej zarobki wzrastały w analizowanym okresie proporcjonalnie do inflacji - w efekcie stosunek zarobków tych dwóch osób będzie cały czas ten sam, chociaż różnica zarobków się zwiększy (zakładając, że inflacja była niezerowa).

# Na następne zajęcia

## Praca domowa

Zostanie nadesłana mailem.

## Do przeczytania na następne zajęcia

Zostanie nadesłana mailem.
