---
title: "Praca domowa na 7 listopada 2016"
author: "Tomasz Żółtak"
date: "24 października 2016"
output: html_document
---

# Przygotowanie do pracy

  1. Otwórz RStudio. Wybierz w menu: Tools -> Global Options... -> Code (z listy ikon w lewej części okna) -> Saving (z zakładek na górze w prawej części okna). Znajdź pole podpisane jako "Default text encoding" i wpisz w nie "UTF-8". Zapisz zmiany. Dzięki temu, polskie znaki w plikach .Rmd przesyłanych przez prowadzącego nie powinny już się *krzaczyć*.
  2. Otwórz w RStudio plik "praca_domowa_2016.10.24.Rmd" (np. menu: File -> Open file...).
     * Mogło się zdarzyć, że przy zapisywaniu pliku "praca_domowa_2016.10.24.Rmd" z programu pocztowego na dysk Twojego komputera do jego nazwy zostało dopisane dodatkowo rozszerzenie ".txt". W takim przypadku po otwarciu go w RStudio kod nie będzie się kolorował (RStudio uzna go za zwykły plik tesktsowy, a nie plik raportu R). Aby rozwiązać problem, mając taki plik otwarty w RStudio wybierz z menu: File -> Save As... i w okienku, w którym ma być podana nazwa pliku wpisz "praca_domowa_2016.10.24.Rmd", po czym kliknij "zapisz". Możesz potem skasować wersję pliku z dodanym rozszerzeniem ".txt".
  3. Otwórz w RStudio plik "dane_2016.10.24.RData" (np. menu: File -> Open file...).
     * Pojawi się okno zawierające pytanie, czy chcesz wczytać obiekty z pliku danych do przestrzeni roboczej - klikamy "tak".
  4. Otwórz w przeglądarce internetowej plik "warsztat_2016.10.24.html", żeby móc korzystać z niego jako pomocy.

# Wczytywanie danych

Jeśli plik "dane_2016.10.24.RData" zapisałeś/aś w tym samym folderze, co plik "praca_domowa_2016.10.24.Rmd" (który właśnie edytujesz), to poniższa linijka kodu pozwoli wczytać dane na potrzeby "zknitowania" raportu (gdybyś chciał(a) to zrobić).

```{r comment="", prompt=TRUE, collapse=TRUE}
load("dane_2016.10.24.RData")
```

Powyższego polecenia możesz też użyć, żeby wczytać dane zamiast otwierania pliku metodą przez menu: File -> Open file... Jednakże aby operacja ta się udała, aktywny folder R musi być ustawiony na ten, w którym znajduje się ten plik. Aby sprawdzić, jaki jest folder roboczy, wywołaj w konsoli funkcję `getwd()`. Możesz go zmienić, używając funkcji `setwd("ścieżka_do_folderu")`.

# Zadanie 1.

Korzystając z poznanych możliwości tworzenia rozkładów łącznych i warunkowych, przygotuj rozkłady pozwalające udzielić odpowiedzi na poniższe pytania, a następnie analizując rozkłady udziel odpowiedzi na te pytania.

Pierwsze z poniższych zadać zostało rozwiązane na zajęciach - załączam jego rozwiązanie jako przykład i podpowiedź.

  1. Jaka jest kategoria welkości miejscowości zamieszkania, w ramach której badani najczęściej są bardzo zadowoleni z życia rodzinnego?
     - Aby odpowiedzieć na to pytanie należy przeanalizować rodzinę warunkowych rozkładów częstości zmiennej **V3** ze względu na zmienną **X**.
     - Kategoria wielkości miejscowości zamieszkania, w ramach której badani są najczęściej bardzo zadowoleni z życia rodzinnego to **miasta 25-99 tys. mieszkańców**.

```{r comment="", prompt=TRUE, collapse=TRUE}
# to jest miejsce na Twój kod - przygotuj odpowiedni rozkład/rozkłady
pV3X = prop.table(table(V3, X), 2)
addmargins(pV3X, 1)
round(pV3X, 3)
# przykład tego, jak można uzyskać końcową odpowiedź konsekwentnie używając kodu R
#   jako ciekawostka dla zainteresowanych - nie musisz powielać takich rozwiązań
#   w swoim kodzie, dalej w tej pracy domowej
colnames(pV3X)[which.max(pV3X[1, ])]
```

  2. O ilu więcej/mniej jest w analizowanej grupie respondentów mieszkających na wsi, którzy zostali zbadani w latach 1992-1999, niż respondentów mieszkających w miastać o wielkości od 100 tys. do 500 tys. mieszkańców, którzy zostali zbadaniu w latach 2005-2010?
    - Aby odpowiedzieć na to pytanie należy przeanalizować **TU WPISZ SWOJĄ ODPOWIEDŹ - OPIS ROZKŁADU**.
    - Respondentów mieszkających na wsi, którzy zostali zbadani w latach 1992-1999, jest w analizowanej grupie o **PODAJ LICZBĘ** **więcej/mniej**, niż respondentów mieszkających w miastać o wielkości od 100 tys. do 500 tys. mieszkańców, którzy zostali zbadaniu w latach 2005-2010.

```{r comment="", prompt=TRUE, collapse=TRUE}
# to jest miejsce na Twój kod - przygotuj odpowiedni rozkład/rozkłady



```

  3. Czy w analizowanej grupie daje się dostrzec związek pomiędzy zadowoleniem ze stanu własnego zdrowia, a zadowoleniem z własnego wykształcenia?
    - Aby odpowiedzieć na to pytanie należy przeanalizować **TU WPISZ SWOJĄ ODPOWIEDŹ - OPIS ROZKŁADU**.
    - Zadowolenie z własnego stanu zdrowia i zadowolenie z własnego wykształcenia są ze sobą w badanej grupie powiązane, w ten sposób, że **OPISZ, JAKi OGÓLNY ZWIĄZEK DOSTRZEGASZ**.

```{r comment="", prompt=TRUE, collapse=TRUE}
# to jest miejsce na Twój kod - przygotuj odpowiedni rozkład/rozkłady



```

# Zadanie 2.

Przyjmijmy, że w kontekście zmiennych V1-V5 jako *zadowolonych* będziemy uznawać tych respondentów, którzy udielili odpowiedzi *raczej zadowolony*, *zadowolony* lub *bardzo zadowolony*, a za *niezadowolonych* tych, którzy udzielili którejś z pozostałych odpowiedzi. Analizując poziom zadowolenia w analizowanej grupie w kolejnych rundach badania PGSS odpowiedz:

  1. Dla jakich aspektów życia (których spośród zmiennych V1-V7) nastąpił wzrost, a dla których spadek zadowolenia pomiędzy rokiem 1992 a rokiem 1999?
     - Pomiędzy rokiem 1992 a rokiem 1999 nastąpił wzrost zadowolenia w aspektach: **Tu WPISZ ODPOWIEŹ**.
     - Pomiędzy rokiem 1992 a rokiem 1999 nastąpił spadek zadowolenia w aspektach: **Tu WPISZ ODPOWIEŹ**.

```{r comment="", prompt=TRUE, collapse=TRUE}
# to jest miejsce na Twój kod - przygotuj odpowiedni rozkład/rozkłady



```

  2. Dla jakiego aspektu (absolutna) wielkość zmiany zadowolenia pomiędzy rokiem 1992, a rokiem 1999 była największa?
     - Największa zmiana zadowolenia w analizowanej grupie pomiędzy rokiem 1992 a rokiem 1999 dotyczyła **PODAJ ASPEKT** i był to **wzrost/spadek** o **PODAJ WIELKOŚĆ ZMIANY** punktów procentowych.

```{r comment="", prompt=TRUE, collapse=TRUE}
# to jest miejsce na Twój kod - przygotuj odpowiedni rozkład/rozkłady



```

  3. Pomiędzy którymi kolejnymi rundami nastąpił w analizowanej grupie największy wzrost odsetka badanych, deklarujących zadowolenie z własnego wykształcenia?
     - Największy wzrost odsetka badanych deklarujących zadowolenie z własnego wykształcenia wystąpił pomiędzy badaniem w roku **PODAJ ROK** a badaniem w roku **PODAJ ROK** i wyniósł **PODAJ WIELKOŚĆ ZMIANY** punktów procentowych.

```{r comment="", prompt=TRUE, collapse=TRUE}
# to jest miejsce na Twój kod - przygotuj odpowiedni rozkład/rozkłady



```
  
  4. Badani z których **dwóch** klas wielkości miejscowości zamieszkania byli w 1992 roku najbardziej zadowleni ze swojego wykształcenia? A z jakich w 2010 roku? W ramach której z klas wielkości miejscowości zamieszkania najbardziej wzrosło w ramach analizowanej grupy zadowolenie ze swojego wykształcenia pomiędzy rokiemm 1992 a rokiem 2010?
     - W 1992 r. największy odsetek zadowolonych z własnego wykształcenia dwudziestokilkulatków odnotowano w grupie mieszkańców **PODAJ ODPOWIEDŹ** (**PODAJ % ZADOWOLONYCH W TEJ GRUPIE**) i **PODAJ ODPOWIEDŹ** (**PODAJ % ZADOWOLONYCH W TEJ GRUPIE**).
     - W 2010 r. największy odsetek zadowolonych z własnego wykształcenia dwudziestokilkulatków odnotowano w grupie mieszkańców **PODAJ ODPOWIEDŹ** (**PODAJ % ZADOWOLONYCH W TEJ GRUPIE**) i **PODAJ ODPOWIEDŹ** (**PODAJ % ZADOWOLONYCH W TEJ GRUPIE**).
     - Największą zmianę zadowolenia ze swojego wykształcenia pomiędzy rokiem 1992 a rokiem 2010 odnotowano wśród mieszkańców **PODAJ ODPOWIEDŹ**, gdzie odsetek zadowolonych **wzrósł/spadł** o **PODAJ LICZBĘ** punktów procentowych.

```{r comment="", prompt=TRUE, collapse=TRUE}
# pamiętaj, że możesz wybrać tylko niektóre elementy wektora używając składni:
#   `wektor[warunek_logiczny]`, np.
# rozkład liczebności liczby osób w gosp. dom. wśród badanych w wieku poniżej 25 lat
table(Z[W < 25])  
# łączny rozkład liczebności liczby osób w gosp. dom. i zadowolenia z miejsca
#   zamieszkania wśród badanych w wieku poniżej 25 lat
table(Z[W < 25], V1[W < 25])
# to jest miejsce na Twój kod - przygotuj odpowiedni rozkład/rozkłady




```

# Czynności końcowe

  - Zapisz wyniki swojej pracy (tj. plik "praca_domowa_2016.10.24.Rmd").
  - Zmień jego nazwę na "moje_imie_i_nazwisko_2016.10.24.Rmd".
  - Wyślij go na adres email: **zoltakt@is.uw.edu.pl**
