---
title: "Praca domowa na 28 listopada 2016"
author: "Tomasz Żółtak"
date: "22 listopada 2016"
output: html_document
---

# Przygotowanie do pracy

  1. Otwórz w RStudio plik "praca_domowa_2016.11.21.Rmd" (np. menu: File -> Open file...).
     * Mogło się zdarzyć, że przy zapisywaniu pliku "praca_domowa_2016.11.21.Rmd" z programu pocztowego na dysk Twojego komputera do jego nazwy zostało dopisane dodatkowo rozszerzenie ".txt". W takim przypadku po otwarciu go w RStudio kod nie będzie się kolorował (RStudio uzna go za zwykły plik tesktsowy, a nie plik raportu R). Aby rozwiązać problem, mając taki plik otwarty w RStudio wybierz z menu: File -> Save As... i w okienku, w którym ma być podana nazwa pliku wpisz "praca_domowa_2016.11.21.Rmd", po czym kliknij "zapisz". Możesz potem skasować wersję pliku z dodanym rozszerzeniem ".txt".
  2. Otwórz w RStudio plik "praca_domowa_2016.11.21.RData" (np. menu: File -> Open file...).
     * Pojawi się okno zawierające pytanie, czy chcesz wczytać obiekty z pliku danych do przestrzeni roboczej - klikamy "tak".

# Wczytywanie danych

Jeśli plik "praca_domowa_2016.11.21.RData" zapisałeś/aś w tym samym folderze, co plik "praca_domowa_2016.11.21.Rmd" (który właśnie edytujesz), to poniższa linijka kodu pozwoli wczytać dane na potrzeby "zknitowania" raportu (gdybyś chciał(a) to zrobić).

```{r comment="", prompt=TRUE, collapse=TRUE}
load("praca_domowa_2016.11.21.RData")
```

Powyższego polecenia możesz też użyć, żeby wczytać dane zamiast otwierania pliku metodą przez menu: File -> Open file... Jednakże aby operacja ta się udała, aktywny folder R musi być ustawiony na ten, w którym znajduje się ten plik. Aby sprawdzić, jaki jest folder roboczy, wywołaj w konsoli funkcję `getwd()`. Możesz go zmienić, używając funkcji `setwd("ścieżka_do_folderu")`.

Plik zawiera dwa wektory opisujące zmienne z pewnego dużego zbioru danych (5334 zmienne) - jeden zawiera nazwy tych zmiennych, drugi etykiety opisujace nieco bardziej szczegółowo zapisane w nich informacje.


```{r comment="", prompt=TRUE, collapse=TRUE}
str(nazwy)
str(etykiety)
```

# Wyrażenia regularne

Ta praca domowa ma na celu (niezwykle powierzchowne) zapoznanie Państwa z tematem wyrażeń regularnych. W ogólności jest to niezwykle przydatny wynalazek, pozwalający sprawnie wyszukiwać oraz ewentualnie modyfikować ciągi znaków. Analogiczne rozwiązania służące konstruowaniu wyrażeń regularnych implementowane są w podstawowych bibliotekach do właściwie wszystkich języków programowania, a czasem nawet w oprogramowaniu biurowym (np. Libre Office/Open Office wspiera wyrażenia regularne w postaci niemal identycznej jak ta, z którą będą się Państwo zaraz zapoznawać w ramach opcji "znajdź i zamień").

Jednym z prostszych zastosowań wyrażeń regularnych w procesie analizy danych jest używanie ich do wyboru interesujących nas (dosyć dużych) bloków zmiennych w ramach zbiorów danych o bardzo dużej liczbie kolumn (jak np. zbiór, z które pochodzą wczytane wcześniej nazwy zmiennych). Poniżej opisane zostaną absolutnie podstawowe sposoby konstruowania wyrażeń regularnych, użyteczne właśnie do takich zastosowań.

## Funkcje grep() i grepl()

Funkcje `grep()` i `grepl()` przyjmują dwa argumenty - pierwszym jest wyrażenie regularne (w postaci ciągu znaków), które opisuje strukturę ciągów znaków, których szukamy, a drugim wektor ciągów znaków, do których to wyrażenie ma zostać porównane. Obie funkcje różnią się jedynie sposobem zwracania wyników:

  - `grep()` zwraca wektor liczb opisujący indeksy tych elementów wektora, do których pasowało wyrażenie regularne,
    - (używając dodatkowego argumentu `value` można też sprawić, aby `grep()` zwróciła nie indeksy, ale wartości tych elementów),
  - `grepl()` zwraca wektor wartości logicznych o długości równej długości wektora będącego argumentem `grepl()`, w którym elementom pasującym do wyrażenia przypisana została wartość `TRUE`, a niepasującym `FALSE`.

**Uwaga, w wyrażeniach regularnych co do zasady rozróżnia się wielkie i małe litery!**

### Wyrażenia typu "zawiera dany ciąg znaków"

Najprostszą postacią wyrażenia regularnego jest podanie fragmentu tekstu, które mają zawierać (w dowolnym miejscu) poszukiwane przez nas ciągi znaków.

  1. Znajdźmy takie nazwy zmiennych, które zawierają w sobie fragment "PISA":

```{r comment="", prompt=TRUE, collapse=TRUE}
grep("PISA", nazwy, value = TRUE)
```

  2. Znajdźmy takie nazwy zmiennych, które zawierają w sobie fragment "PSEUDOEAP":

```{r comment="", prompt=TRUE, collapse=TRUE}
grep("PSEUDOEAP", nazwy, value = TRUE)
```

  3. Znajdźmy takie etykiety zmiennych, które zawierają w sobie fragment "wynik":

```{r comment="", prompt=TRUE, collapse=TRUE}
etykietyWynik = grep("wynik", etykiety, value = TRUE)
str(etykietyWynik)  # okazuje się, że jest ich sporo
```

### Wyrażenia typu "zaczyna się od" i "kończy się na"

Znaczenie zmiennych w zbiorach często opisane jest zestawem przedrostków i przyrostków. Jednocześnie zdarza się, że fragmenty tekstu takie same jak te przedrostki i przyrostki występują też w innych miejscach przeszukiwanych ciągów tekstów. Np. skądinąd wiemy, że nazwy zmiennych opisujących wyniki zebrane w drugiej rundzie naszego badania (było to badanie panelowe - te same osoby badano kilkakrotnie w kilku punktach czasu) rozpoczynają się od "A_". Jednak jeśli spróbujemy je wyszukać opisaną wyżej metodą:

```{r comment="", prompt=TRUE, collapse=TRUE}
# tych zmiennych jest bardzo dużo, obejrzyjmy tylko 100 pierwszych
grep("A_", nazwy, value = TRUE)[1:100]
```

Jak widać wyszukaliśmy w ten sposób znacznie więcej zmiennych - również te, w których (niezby specyficzny) ciąg "A_" występuje w innymi miejscu, niż na początku, np. "PISA_ZZ", czy "RAV_A_01".

W wyrażeniach regularnych możemy na szczęście oznaczyć, że dany tekst ma wystąpić na początku, lub na końcu przeszukiwanych ciągów znaków, stosując znaki specjalne: "^" i "$".

  1. Znajdźmy takie nazwy zmiennych, które zaczynają się od "A_":

```{r comment="", prompt=TRUE, collapse=TRUE}
drugaRunda = grep("^A_", nazwy, value = TRUE)
str(drugaRunda)  # sporo tych zmiennych
```

  2. Znajdźmy nazwy zmiennych opisujące dane zebarane kwestionariuszem rodzica - ich nazwy zaczynają się od "KR":

```{r comment="", prompt=TRUE, collapse=TRUE}
grep("^KR", nazwy, value = TRUE)
# a gdybyśmy nie zaznaczyli, że "KR" ma być na początku
grep("KR", nazwy, value = TRUE)
```

  3. Znajdźmy nazwy zmiennych opisujące wyniki uzyskane przez uczniów na maturze z przedmiotów na poziomie podstawowym - ich nazwy kończą się na "_P":
  
```{r comment="", prompt=TRUE, collapse=TRUE}
grep("_P$", nazwy, value = TRUE)
# a gdybyśmy nie zaznaczyli, że "_P" ma być na początku
grep("_P", nazwy, value = TRUE)
```

### Łączenie ze sobą warunków - alternatywa

Jeśli chcemy wyszukać takie ciągi znaków, które zawierają pewien teskt lub pewien inny tekst, możemy uzyskać to w ramach jednego wyrażenia regularnego korzystając ze znaku "|".

  1. Znajdźmy nazwy zmiennych opisujące wyniki uzyskane przez uczniów na maturze z poszczególnych przedmiotów, zarówno tych zdawanych na poziomie podstawowym (ich nazwy kończą się na "_P"), jak i tych zdawanych na poziome rozszerzonym (ich nazwy kończą się na "_R"):

```{r comment="", prompt=TRUE, collapse=TRUE}
grep("_P$|_R$", nazwy, value = TRUE)
```

### Łączenie ze sobą warunków - koniunkcja

Jeśli chcemy wyszukać takie ciągi znaków, które spełniają jednocześnie kilka warunków, najprościej jest to zrobić wykonując operacje na wynikach wywołańa funkcji `grepl()` lub `grep()` przeprowadzonych oddzielnie dla każdego z tych warunków.

Przykładowo załóżmy, że chcemy znaleźć zmienne opisujące wyniki testów umiejętności PISA wyskalowane estymatorem *pseudoEAP* (ich nazwy kończą się na "_PSEUDOEAP"), ale tylko tych, które zostały przeprowadzone w drugiej rundzie badania (ich nazwy rozpoczynają się od "A_").

  1. Najbardziej naturalne jest posłużenie się funkcją `grepl()` - jako że zwraca ona wartości logiczne. Z tym że potem musimy jeszcze użyć uzyskanego wektora wartości logicznych do wybrania interesujących nas nazw zmiennych z wektora, który je przechowuje:

```{r comment="", prompt=TRUE, collapse=TRUE}
zmPISA2R =
  grepl("_PSEUDOEAP$", nazwy) &
  grepl("^A", nazwy)
# póki co to jest cały czas wektor wartości logicznych
str(zmPISA2R)
# a my chcemy uzyskać nazwy
zmPISA2R = nazwy[zmPISA2R]
zmPISA2R
```

  2. Alternatywnie możemy posłużyć się funkcją `grep()` i wykonać na wynikach jej wywołania operację zwracającą nam część wspólną zbiorów, na co pozwala funkcja `intersect()`:

```{r comment="", prompt=TRUE, collapse=TRUE}
zmPISA2R = intersect(grep("_PSEUDOEAP$", nazwy, value = TRUE),
                     grep("^A", nazwy, value = TRUE))
zmPISA2R
```

Zauważmy, że jeśli tego potrzebujemy, możemy też stosować konstrukcje oparte na wykluczeniu pewnych elementów z wcześniej określonego szerszego zbioru elementów: `grepl(WARUNEK1, nazwy) & !grepl(WARUNEK2, nazwy)`, czy też równoważnie `setdiff(grep(WARUNEK1, nazwy), grep(WARUNEK2, nazwy))`.

## Wiedzieć więcej

Wyrażenia regularne mogą dużo więcej, ale nie mamy teraz czasu, by się tym zajmować. Gdyby kiedyś mieli Państwo potrzebę lub ochotę  lepiej poznać ich możliwości, więcej informacji o sposobie ich konstruowania i używania można uzyskać wywołując:

```{r comment="", prompt=TRUE, collapse=TRUE}
?regex
?grep
```

# Zadania

Wśród zmiennych, których nazwy są zapisane w wektorze `nazwy` znajdź przy pomocy funkcji `grep()` lub `grepl()` takie, które:

  1. Opisują znormalizowane ekwikwantylowo wyniki egzaminów zewnętrznych - ich nazwy zawierają fragment "_EKWIKWANT_" (są 3 takie zmienne).

```{r comment="", prompt=TRUE, collapse=TRUE}
# to jest miejsce na Twój kod
```

  2. Opisują informacje zebrane przy pomocy kwestionariusza wypełnianego przez dyrektora szkoły - ich nazwy zaczynają się od "KS" (jest 251 takich zmiennych)

```{r comment="", prompt=TRUE, collapse=TRUE}
# to jest miejsce na Twój kod
```

  3. Opisują wyniki egzaminu zawodowego - ich nazwy rozpoczynają się od "EGZ_ZAW_" - lub egzaminu na stopień tehnika - ich nazwy rozpoczynają się od "EGZ_TECH_" (jest 13 takich zmiennych).

```{r comment="", prompt=TRUE, collapse=TRUE}
# to jest miejsce na Twój kod
```

  4. Zmienne opisujące wskaźniki EWD szkoły - ich nazwy rozpoczynają się od "EWD_" - w zakresie przedmiotów matematyczno-pryzrodniczy - ich nazwy kończą sią na "_MAT_PRZYR" (jest 10 takich zmiennych).

```{r comment="", prompt=TRUE, collapse=TRUE}
# to jest miejsce na Twój kod
```

# Czynności końcowe

  - Zapisz wyniki swojej pracy (tj. plik "praca_domowa_2016.11.21.Rmd").
  - Zmień jego nazwę na "moje_imie_i_nazwisko_2016.11.21.Rmd".
  - Wyślij go na adres email: **zoltakt@is.uw.edu.pl**
