---
title: "Statystyka I z R<br/>Warsztat 7. Listy i  ramki danych"
author: "Tomasz Żółtak"
date: "21 listopada 2016"
output:
  html_document:
    css: ../styles.css
    toc: TRUE
    toc_depth: 3
---

# Listy

Listy są strukturą danych w pewien sposób podobną do wektorów - mają postać ciągu elementów. Jednak o ile element wektora musiał być pojedynczą wartością (liczbą, ciągiem znaków), o tyle element listy może być zupełnie dowolnym obiektem, np. wektorem, lub listą. Co więcej, poszczególne elementy listy nie muszą być tego samego typu. Z tego powdu listy mają kapitalne znaczenie przy programowaniu w R - umożliwiają zwracanie przez funkcje, np. służące do estymowania modeli statystycznych potencjalnie dużej ilości różnych informacji zawartych w obiekcie o skomplikowanej strukturze.

```{r comment="", prompt=TRUE, collapse=TRUE}
x = list(1:10, letters[1:10], c(TRUE, FALSE), list(21:25, LETTERS[11:15]))
x
str(x)
# listę możemy też utworzyć przy pomocy funkcji vector()
y = vector(mode = "list", length = 2)
y  # domyślną wartością elementu listy jest NULL, czyli "nic"
str(y)
```

Zauważmy, że gdybyśmy próbowali stworzyć wektor z elementów różnych typów, poskutkowałoby to dokonaniem w locie konwersji do bardziej *ogólnego* typu (przy czym najbardziej *ogólnym* typem, w tym sensie, że daje się w nim bez utraty precyzji reprezentować wszystkie pozostałe, jest ciąg znaków).

```{r comment="", prompt=TRUE, collapse=TRUE}
c(1, FALSE)  # otrzymamy wektor liczb
c(1, FALSE, "tekst")  # otrzymamy wektor tekstowy
# a w przypadku listy
list(1, FALSE, "tekst")
```

## Indeksowanie list

Składnia związana z indeksowaniem list jest nieco specyficzna. Jeśli wykorzystamy operator `[]`, w efekcie zawsze otrzymamy listę:


```{r comment="", prompt=TRUE, collapse=TRUE}
y = x[c(1, 3)]
y
str(y)
z = x[2]
z  # jednoelementowa lista
str(z)
z[1]  # cały czas jednoelementowa lista
z[2]  # NULL - ta lista nie ma 2. elementu
# możemy też indeksować przy pomocy wetorów wartości logicznych
x[c(TRUE, FALSE, FALSE, FALSE)]
x[c(TRUE, FALSE, TRUE, FALSE)]
```

Jeśli chcemy *dostać się* bezpośrednio do konkretnego elementu listy, aby móc z nim coś zrobić, musimy użyć operatora `[[]]`:

```{r comment="", prompt=TRUE, collapse=TRUE}
w = x[[2]]
w  # wektor ciągów znaków
# jeśli element listy też jest listą, musimy użyć [[]] dwukrotnie
str(x[[4]][1])
str(x[[4]][[1]])
str(w)
# operatorów [[]] i [] możemy użyć w jednym wyrażeniu
x[[2]][1]  # 1. element wektora będącego 2. elementem listy x
```

Uwaga, jeśli jako argument operatora `[[]]` podamy ciąg liczb, możemy uzyskać (nie wywołując żadnego błędu czy ostrzeżenia) nieco niespodziewany efekt! Osobiście nie polecam stosowania tego typu składni, bo łatwo się w niej pogubić.

```{r comment="", prompt=TRUE, collapse=TRUE}
x[[2:3]]  # 3. element wektora będącego 2. elementem listy x!
# ale
x[[2:2]]  # 2. elementem listy x
# bo
2:2  # wektor jednoelementowy
```

## Wybór elementów list poprzez nazwy

Kolejną ważną własnością list odróżniającą ją od wektorów jest to, że elementy list można wybierać podając ich nazwę, wykorzystując operator `$`:

```{r comment="", prompt=TRUE, collapse=TRUE}
x = list(pierwszyElement = 1:10,
         drugiElement = letters[1:10],
         innaNazwa = c(TRUE, FALSE),
         list(21:25, LETTERS[11:15])) # nie wszystkie elementy muszą mieć nazwy
x
str(x)
# zauważmy, że nazwa 4. elementu też została zainicjalizowana, tyle że jest
#   pustym ciągiem znaków
names(x)
# teraz możemy wybrać elementy, które posiadają nazwy korzystając z operatora `$`
x$pierwszyElement  # to samo, co gdybyśmy wywołali x[[1]]
x$drugiElement  # to samo, co gdybyśmy wywołali x[[2]]
x$innaNazwa  # to samo, co gdybyśmy wywołali x[[3]]
```

## Operacje na listach

### Listy nie zachowują się jak wektory

Próba wykonania na listach typowych operacji, jakie wykonujemy na wektorach, w szczególności arytmetycznych będzie skutkować błędem. Zwróć uwagę, że jest to logiczne - jeśli używamy list, nie ma żadnej gwarancji, że obiekty, na których chcemy wykoncać takie operacje w sensowny sposób do siebie *pasują*.

```{r comment="", prompt=TRUE, collapse=TRUE}
y = list(1:10)
y
z = list(rep(0, 10))
z
```
```{r eval = FALSE, comment="", prompt=TRUE, collapse=TRUE}
# to będzie błąd
y + z
y * z
```

### Przypisywanie wartości elementom listy

Jeśli chcemy przypisać wartość wybranemu elementowi listy, możemy to zrobić w typowy sposób, wybierając interesujący nas element i używając operatora `=`. Jako wartość pojedynczego elementu listy możemy oczywiście przypisać dowolony obiekt.

```{r comment="", prompt=TRUE, collapse=TRUE}
y = x
y
y[[4]] = rep(FALSE, 4)
y$pierwszyElement = -5:5
y
```

Jeśli po operatorze `$` podamy nazwę elementu, która nie występuje wśród nazw dotychczasowych elementów danej listy, efektem będzie dodanie na końcu listy nowego elementu.

```{r comment="", prompt=TRUE, collapse=TRUE}
x$nowyElement = c(pi = pi, e = exp(1))
x
```

Jeśli chcemy przypisać wartość jednocześnie kilku elementom lisy (lub ew. wybieramy pojedynczy element, ale przy pomocy operatora `[]`, a nie `[[]]`), musimy pamiętać, że po prawej stronie operatora przypisania (`=`) musimy podać listę (o liczbie elementów równej liczbie elementów, którym chcemy przypisać wartość).

```{r comment="", prompt=TRUE, collapse=TRUE}
y[c(3, 5)] = list(c("teraz", "to", "jest", "trzeci", "element"),
              c("a", "to", "piąty"))
y
# co stanie się teraz?
y[4] = rep("?", 10)
y
```

### Funkcje unlist() i as.list()

Jeśli mamy taką potrzebę, możemy przekształcić listę na wektor przy pomocy funkcji `unlist()`.

```{r comment="", prompt=TRUE, collapse=TRUE}
y = list(1, 2, 3, 4, 5, 6, 7, 8, 9, 10)
y
unlist(y)
# przekształcana lista może mieć bardziej złożoną strukturę, jednak jeśli
#   jej elementy są różnych typów, to zostaną one skonwertowane
x
unlist(x)
```

Z kolei wektor możemy przekształcić na listę w ten sposób, że każdy element wektora stanie się elementem listy (a więc każdy element listy będzie jednoelementowym wektorem) przy pomocy funkcji `as.list()`.

```{r comment="", prompt=TRUE, collapse=TRUE}
as.list(1:10)
```

### Funkcja lapply()

Operacją, którą często wykonuje się na listach jest wykonanie pewnej zadanej przez nas funkcji na każdym elemencie listy. Służy do tego funkcja `lapply()`, która przyjmuje dwa argumenty - listę oraz funkcję, która ma być wykonana na każdym z jej elementów.

Np. możemy chcieć sprawdzić, czy elementy listy są wektorami typu `numeric`:

```{r comment="", prompt=TRUE, collapse=TRUE}
w = lapply(x, is.numeric)
w  # lista o tej samej długości (i nazwach elementów) co `x`
str(w)
```

Funkcja `lapply()` zwraca więc listę analogicznej postaci jak ta, która została jej przekazana jako pierwzy argument, z tym że każdy jej element został zastąpiony wynikiem zwróconym przez wywołanie na tym elemencie funkcji podanej jako drugi argument funkcji `lapply()`.

Użyjmy teraz funkcji `lapply()`, aby obliczyć średnią dla tych poszczególnych elementów listy `x`, które są wektorami liczb. W tym celu będziemy musieli wykonać dwie operacje:

  1. Najpierw zidentyfikować, które elementy są wektorami liczb - też zrobimy to przy pomocy funkcji `lapply()`.
  2. Na wybranych elementach uruchomić funkjcą `lapply()` obliczenie średniej przy pomocy funkcji `mean()`.
  
```{r comment="", prompt=TRUE, collapse=TRUE}
maska = lapply(x, is.numeric)
maska = unlist(maska)
srednie = lapply(x[maska], mean)
srednie
```

# Ramki danych (data frame)

Ramki danych (*data frame*) są podstawowymi strukturami wykorzystywanymi w R do przechowywania typowych zbiorów danych. Mają one kilka interesujących właściwości:

  1. Od strony technicznej (tego, jak są przechowywane w pamięci przez R) są listami z nałożonym dodatkowym ograniczeniem, że każdy element listy musi mieć taką samą liczbę elementów.
     - Elementy takiej listy zwykle określamy mianem *zmiennych*.
     - W związku z tym na ramkach danych możemy wykonywać w dokładnie ten sam sposób wszystkie operacje, które zostały opisane powyżej w odniesieniu do list.
     - W związku z tym, w odróżnieniu od macierzy, w tej samej ramce danych możemy przechowywać zmienne różnych typów (tekstowe, liczbowe, logiczne...).
  2. Ze względu na wspomniane wyżej ograniczenie mówiące o równej liczbie elementów, ramka danych może też być traktowana, na potrzeby prezentacji jej struktury oraz indeksowania (wybierania jej elementów) tak, jak dwuwymiarowa tablica.
     - *Zmienne* traktowane są jako kolumny. Odpowiednie elementy poszczególnych zmiennych tworzą wiersze.
     - W związku z tym elementy ramki danych możemy indeksować w sposób analogiczny do macierzy: `[indeksy_wierszów, indeksy_kolumn]`.
     - Na ramkach danych możemy też wykonywać pewne operacje w sposób analogiczny jak na macierzach - o ile fragment ramki danych, jakim będziemy się posługiwać zawiera tylko zmienne tego samego typu (lub różnych typów, ale w sensowny sposób poddających się konwersji, np. liczby całkowite i liczby zmiennoprzecinkowe, czy czasem również wartości logiczne).
     - Ramki danych mają nazwy wierszy. Możemy też odwoływać się do nazw *zmiennych* jako do nazw kolumn (funkcją `colnames()`, przy czym taki sam skutek będzie miało używanie funkcji `names()`).
     
Pewne zbiory danych w postaci ramek danych instalują się razem z R.

```{r comment="", prompt=TRUE, collapse=TRUE}
mtcars
str(mtcars)
is.data.frame(mtcars)  # 'mtcars' jest ramką danych
is.list(mtcars)  # ale jednocześnie jest też pełnoprawną listą!
?mtcars  # możemy się czegoś o tym zbiorze dowiedzieć
# w istocie z podstawową instalacją R otrzymujemy cały pakiet zawierający
#   klasyczne zbiory danych
?datasets
```

Większość danych, które wczytujemy do R, aby je analizować, też ma postać ramek danych. Np. dane z badania *DNiP*, które na ostatnich zajęciach widzieli Państwo w postaci oddzielnych wektorów, typowo zapisywane są właśnie jako kolumny jednej ramki danych. W tej postaci są też zapisane w pliku danych, który wczytuje kod poniżej.

```{r comment="", prompt=TRUE, collapse=TRUE}
try(setwd("warsztat 2016.11.21"), silent = TRUE)
nazwyObiektow = load("dane_2016.11.21.RData")
nazwyObiektow
str(DNiP)
str(varLabels)
```

## Zapoznawanie się z ramkami danych

Jeśli ramka danych jest mała, możemy oczywiście obejrzeć ją sobie całą wyświetloną na konsoli.

```{r comment="", prompt=TRUE, collapse=TRUE}
str(varLabels)  # 54 obserwacje, 2 kolumny - to się jeszcze da obejrzeć
varLabels
```

Jeśli ramka danych jest duża, nie jest to jednak dobry pomysł.

```{r comment="", prompt=TRUE, collapse=TRUE}
str(DNiP)  # 3796 obserwacji, 54 kolumny - trochę za dużo, jak na oglądanie na konsoli
DNiP
```

W takiej sytuacji, oprócz używanej już powyżej funkcji `str()`, z pomocą przychodzą nam funkcje `summary()`, `head()` oraz `View()`.

```{r comment="", prompt=TRUE, collapse=TRUE}
# parametry poziomu wartości/rozkłady, jak to już widywaliśmy
summary(DNiP)
# kilka pierwszych wierszy
head(DNiP)
# jeśli chcemy poprzeglądać zawartość ramki danych
View(DNiP)
```

---

#### Zadania

1. Jaka jest wartość zmiennej *KR18* dla 2301 wiersza w ramce danych `DNiP`?

```{r comment="", prompt=TRUE, collapse=TRUE}
# to jest miejsce na Twój kod
```

2. Jaka jest średnia z wyników trzech testów PISA dla jednostki obserwacji opisanej w wierszu 504 ramki danych `DNiP`?

```{r comment="", prompt=TRUE, collapse=TRUE}
# to jest miejsce na Twój kod
```

3. Oblicz wektor, w którym dla każdej z obserwacji z ramki danych `DNiP` podana będzie średnia wyników danej osoby z trzech testów PISA.


```{r comment="", prompt=TRUE, collapse=TRUE}
# to jest miejsce na Twój kod
```

---
