---
title: "Statystyka I z R<br/>Warsztat 5. Parametry poziomu wartości"
author: "Tomasz Żółtak"
date: "7 listopada 2016"
output:
  html_document:
    css: ../styles.css
    toc: TRUE
    toc_depth: 3
---

Na dzisiejszych zajęciach poznamy funkcje pozwalające obliczyć typowo wykorzystywane parametry poziomu wartości zmiennych statystycznych.

# Wczytanie danych

Zacznijmy od wczytania danych, na których będziemy dalej pracować. Funkcja `load()` pozwala wczytać obiekty R zapisane w natywnym formacie R-a, czyli .RData (linijka wcześniej służy upewnieniu się, że bęziemy próbowali wczytać dane z odpowiedniego folderu). Funkcja `load()` zwraca nazwy wczytanych obiektów - w tym przypadku jest to 15 wektorów. Wektor o nazwie *variablesDescription* opisuje znaczenie pozostałych wektorów, które zawierają dane - zmienne z dodatkowej próby badawczej uczniów szkół pogimnazjalnych, zrealizowanej w ramach badania PISA 2009.

```{r comment="", prompt=TRUE, collapse=TRUE}
try(setwd("warsztat 2016.11.07"), silent = TRUE)
nazwyObiektow = load("dane_2016.11.07.RData")
nazwyObiektow
variablesDescription
```

# Parametry poziomu wartości

## Funkcja summary()

Najprostszym sposobem pozwalającym szybko obejrzeć zestaw kilku najważniejszych statystyk poziomu wartości zmiennej statystycznej jest użycie funkcji `summary()`.

```{r comment="", prompt=TRUE, collapse=TRUE}
summary(age)
summary(scorePISAMath)
summary(income)
```

Zwróćmy uwagę, że niektóre zmienne zawierają braki danych, w wyniku działania funkcji `summary()` opisane jako *NA'a* (od *Not Available*).

Funkcję `summary()` możemy też wywołać na macierzy, uzyskując zestawienie parametrów poziomu wartości dla poszczególnych jej kolumn:

```{r comment="", prompt=TRUE, collapse=TRUE}
summary(cbind(age, scoreTMR, scoreKKS, scoreKNS, scorePISAMath, scorePISARead,
              scorePISAScie, noPersHous, wealth, income, parEdu, hisei))
```

---

#### Zadanie

Na podstawie wydruku w konsoli zwróconego przez wykonane przed chwilą wywołanie funkcji `summary()` odpowiedzi na pytania:

  * Jaka jest minimalna wartość przyjmowana przez zmienną `scoreKNS`? **podaj liczbę**
  * Jaka jest maksymalna wartość przyjmowana przez zmienną `parEdu`? **podaj liczbę**
  * Która spośród zmiennych `scorePISAMath`, `scorePISARead` i `scorePISAScie` ma największą średnią? **podaj nazwę zmiennej**
  * Która zmienna ma najwięcej braków danych? **podaj nazwę zmiennej**

---

## Minimum i maksimum

Do obliczenia minimum i maksimum możemy wykorzystać funkcje odpowiednio `min()` i `max()`. Funkcja `range()` zwróci z kolei dwuelementowy wektor, którego pierwszym elementem będzie minimum, a drugim maksimum.

```{r comment="", prompt=TRUE, collapse=TRUE}
min(scorePISAMath)
max(scorePISAMath)
range(scorePISAMath)
```

### Braki danych

Jeśli chodzi o braki danych R jest, w odróżnieniu od większości programów statystycznych, bardzo zasadniczy. Typowe funkcje służące do obliczania statystyk opisowych napotkając w przekazanym wektorze brak danych (wartość `NA`), zwrócą brak danych:

```{r comment="", prompt=TRUE, collapse=TRUE}
# zmienna 'scoreTMR' zawiera braki danych
min(scoreTMR)
max(scoreTMR)
range(scoreTMR)
```

Możemy poradzić sobie z tym probemem, wykorzystując dodatkowy argument `na.rm` (uwaga - chociaż we wszystkich omawianych dziś funkcjach argument pełniący tą rolę nazywa się dokładnie w ten sposób, to w ogólności, w innych funkcjach może on miewać inne nazwy):

```{r comment="", prompt=TRUE, collapse=TRUE}
# zmienna 'scoreTMR' zawiera braki danych
min(scoreTMR, na.rm = TRUE)
max(scoreTMR, na.rm = TRUE)
range(scoreTMR, na.rm = TRUE)
```

W takim przypadku elementy wektora mające wartość `NA` zostaną pominięte przy obliczaniu wartości parametru.

## Mediana i kwartyle

Do obliczania mediany możemy posłużyć się funkcją `median()`, a do obliczania kwartyli (w tym mediany) funkcją `quantile()`. Ta druga pozwala nam obliczyć dowolne kwantyle, ale domyślnie zwraca właśnie wartości kwartyli.

```{r comment="", prompt=TRUE, collapse=TRUE}
median(scorePISAMath)
quantile(scorePISAMath)
# zmienna 'scoreTMR' zawiera braki danych
median(scoreTMR, na.rm = TRUE)
quantile(scoreTMR, na.rm = TRUE)
```

---

#### Zadanie

Na podstawie swojej wiedzy o parametrach poziomu wartości wybierz poprawną odpowiedź (usuwając niepoprawne):

  * Wartość zerowego kwartyla jest równa wartości **minimum/maksimum/mediany/średniej**.
  * Wartość drugiego kwartyla jest równa wartości **minimum/maksimum/mediany/średniej**.
  * Wartość czwartego kwartyla jest równa wartości **minimum/maksimum/mediany/średniej**.

---

## Średnia

Aby obliczyć średnią, możemy użyć funkcji `mean()`:

```{r comment="", prompt=TRUE, collapse=TRUE}
mean(scorePISAMath)
# zmienna 'scoreTMR' zawiera braki danych
mean(scoreTMR, na.rm = TRUE)
```

## Modalna (dominanta)

W R nie dysponujemy domyślnie funkcją, która pozwalałaby obliczyć wartość modalnej (dominanty). Możemy jednak odsyć łatwo obliczyć ją sami, relizując poniższy algorytm:

  1. Oblicz rozkład liczebności wartości zmiennej.
  2. Przy pomocy fukcji `which.max()` określ, która (które) komórka rozkładu jest najliczniejsza.
  3. Zwróć wartość (wartości) zmiennej, której liczebność opisuje komórka (komórki) zidentyfikowana w kroku 2.

```{r comment="", prompt=TRUE, collapse=TRUE}
nTMR = table(scoreTMR)
# zwróćmy uwagę, że funkcja table() domyślnie pomija w rozkładzie braki danych
nTMR
# zobaczmy, jaka jest nawiększa liczebność
which.max(nTMR)  # 42 to numer (nie wartość!) elementu 'nTMR'; 52 powyżej to odpowiadająca mu nazwa
# a wartoś modalnej uzyskujemy tak:
names(nTMR)[which.max(nTMR)]
# lub równoważnie:
names(which.max(nTMR))
```

# Na następne zajęcia

## Praca domowa

Zostanie nadesłana mailem.

## Do przeczytania na następne zajęcia

G. Lissowski, J. Haman i M. Jasiński. (2011). Podstawy statystyki dla socjologów. Wyd. II poprawione. Warszawa: Wydawnictwo Naukowe SCHOLAR. - Rozdziały: 1.1.-1.2., rozdziały 1.2.2, 3.5.-3.6., 4.1.-4.2. oraz 4.5. w zakresie, w jakim odnosi się do parametrów omówionych w 4.1. i 4.2.

Względnie inne publikacje, w których opisane są

  * rodzaje skal pomiarowych (nominalne/porządkowe/przedziałowe/ilorazowe/absolutne)

i następujące parametry poziomu wartości zmiennych statystycznych:

  * modalna (dominanta),
  * minimum i maksimum,
  * mediana,
  * kwartyle,
  * średnia,

oraz następujące parametry rozproszenia zmiennych statystycznych:

  * rozstęp,
  * odchylenie ćwiartkowe,
  * odchylenie przeciętne od mediany,
  * wariancja,
  * odchylenie standardowe,
  * współczynnik zmienności.
