---
title: "Praca domowa na 16.01.2017"
author: "Tomasz Żółtak"
date: "11 stycznia 2017"
output:
  html_document:
    css: ../styles.css
    toc: TRUE
    toc_depth: 3
---

# Zadanie 1.

```{r echo=FALSE, comment="", prompt=TRUE, collapse=TRUE}
plot(c(-10, 0, 1, 10), c(0, 0, 1, 1), xlim = c(-1, 5), type = "l",
     xlab = "X", ylab = "", main = "A", lwd = 3, col = 2)
grid(col = grey(0.5))
plot(c(-10, 2, 3.95, 4, 10), c(0, 0, 1, 0, 0), xlim = c(0, 7), type = "l",
     xlab = "X", ylab = "", main = "B", lwd = 3, col = 3)
grid(col = grey(0.5))
plot(c(-10, seq(-sqrt(2 / pi), sqrt(2 / pi), length.out = 100), 10),
     c(0, cos(seq(-pi / 2, pi / 2, length.out = 100)) * sqrt(2 / pi), 0),
     xlim = c(-1, 1), type = "l",
     xlab = "X", ylab = "", main = "C", lwd = 3, col = 4)
grid(col = grey(0.5))
```

Dla każdego z powyższych wykresów wybierz (usuwając niepoprawną odpowiedź), czy obrazuje on przebieg dystrybuanty, czy funkcji gęstości prawdopodobieństwa. Na jakiej podstawie wyciągnąłeś/ęłaś taki wniosek?

Wykres:
  
  - A: **dystrybuanta/funkcja gęstości prawdopodobieństwa**, bo: **napisz krótkie uzasadnienie**;
  - B: **dystrybuanta/funkcja gęstości prawdopodobieństwa**, bo: **napisz krótkie uzasadnienie**;
  - C: **dystrybuanta/funkcja gęstości prawdopodobieństwa**, bo: **napisz krótkie uzasadnienie**;

# Zadanie 2.

Dana jest pewna zmienna losowa *W*. Przy każdym z poniższych pytań zdecyduj (usuwając niepoprawną odpowiedź), czy aby odpowiedzieć na nie należy posłużyć się dystrybuantą zmiennej *W*, czy funkcją odwrotną do dystrybuanty zmiennej *W*?

  1. Jakie jest *r*, które spełnia warunek: P(W < r) = 0,3? **dystrybuanta/funkcja odwrotna do dystrybuanty**;
  2. Jakie jest P(W > -1.8)? **dystrybuanta/funkcja odwrotna do dystrybuanty**;
  3. Jakie jest P(3 < W < 5,1)? **dystrybuanta/funkcja odwrotna do dystrybuanty**;

# Zadanie 3.

Przebieg dystrybuanty zmiennej losowej X obrazuje wykres poniżej.

```{r echo=FALSE, comment="", prompt=TRUE, collapse=TRUE}
plot(c(-1, 1, 2.5, 3, 4, 5, 6, 7.5, 8, 10),
     c(0, 0, 0.15, 0.3, 0.3, 0.4, 0.5, 0.95, 1, 1),
     xlim = c(0, 9), ylim = c(-0.1, 1.1), type = "l", lwd = 3, col = 2,
     xaxp = c(0, 9, 9), yaxp = c(0, 1, 10), xaxs = "i", yaxs = "i",
     xlab = "r", ylab = "P(X < r)", main = "Dystrybuanta zm. losowej X")
grid(nx = 9, ny = 12, col = grey(0.5))
```

Odpowiedz na pytania:

  1. Ile wynosi P(X < 3,6)? **wpisz odpowiedź**
  2. Ile wynosi P(X > 2)? **wpisz odpowiedź**
  3. Ile wynosi P(2 < X < 7)? **wpisz odpowiedź**
  4. Jaka jest wartość *r* spełniająca warunek: P(X > r) = 0,6? **wpisz odpowiedź**
  5. Jaka jest wartość *r* spełniająca warunek: P(X < r) = 0,5? **wpisz odpowiedź**
  
# Zadanie 4.

Przebieg funkcji gęstości prawdopodobieństwa zmiennej losowej Y obrazuje wykres poniżej.

```{r echo=FALSE, comment="", prompt=TRUE, collapse=TRUE}
plot(NA, NA, xlim = c(-1, 5), ylim = c(0, 0.5),
     main = "Funkcja gęstości prawdopodieństwa zm. losowej Y",
     xlab = "r", ylab = "f(r)")
grid(col = grey(0.5))
lines(c(-2, 0), c(0, 0), lwd = 3, col = 4)
lines(c(0, 0), c(0, 0.4), lwd = 3, lty = 2, col = 4)
lines(c(0, 2), c(0.4, 0.4), lwd = 3, col = 4)
lines(c(2, 2), c(0.4, 0.1), lwd = 3, lty = 2, col = 4)
lines(c(2, 4), c(0.1, 0.1), lwd = 3, col = 4)
lines(c(4, 4), c(0.1, 0), lwd = 3, lty = 2, col = 4)
lines(c(4, 6), c(0, 0), lwd = 3, col = 4)
points(c(0, 0, 2, 2, 4, 4), c(0, 0.4, 0.4, 0.1, 0.1, 0),
       pch = 13, cex = 2, lwd = 2, col = 4)
```

Odpowiedz na pytania:

  1. Ile wynosi P(Y < 1)? **wpisz odpowiedź**
  2. Ile wynosi P(Y > 2)? **wpisz odpowiedź**
  3. Ile wynosi P(1 < Y < 3)? **wpisz odpowiedź**
  4. Jaka jest wartość *r* spełniająca warunek: P(Y < r) = 0,8? **wpisz odpowiedź**
  5. Jaka jest wartość *r* spełniająca warunek: P(Y > r) = 0,15? **wpisz odpowiedź**

# Czynności końcowe

  - Zapisz wyniki swojej pracy (tj. plik "praca_domowa_2017.01.09.Rmd").
  - Zmień jego nazwę na "moje_imie_i_nazwisko_2017.01.09.Rmd".
  - Wyślij go na adres email: **zoltakt@is.uw.edu.pl**
