---
title: "Praca domowa na 24 października 2016"
author: "Tomasz Żółtak"
date: "17 października 2016"
output: html_document
---

# Przygotowanie do pracy

  1. Jeśli nie zrobiłeś/aś tego wcześniej, zainstaluj na swoim komputerze [R](https://cran.r-project.org) i [RStudio](https://www.rstudio.com/products/rstudio/download3).
  2. Jeśli nie zrobiłeś/aś tego wcześniej, otwórz RStudio i zainstaluj potrzebne pakiety, wywołując polecenie:

```{r, eval=FALSE}
install.packages(c("reshape2", "plyr", "dplyr", "car", "effects", "multcomp",
                   "ggplot2", "knitr", "yaml", "rmarkdown", "devtools"))
```

  3. Otwórz w RStudio plik "praca_domowa_2016.10.17.Rmd" (np. menu: File -> Open file...).
  4. Otwórz w RStudio plik "dane_2016.10.17.RData" (np. menu: File -> Open file...).
     * Pojawi się okno zawierające pytanie, czy chcesz wczytać obiekty z pliku danych do przestrzeni roboczej - klikamy "tak".
  5. Otwórz w przeglądarce internetowej plik "warsztat_2016.10.17.html", żeby móc korzystać z niego jako pomocy.

# Zadania - generowanie rozkładów

## 1. Oblicz rozkłady częstości

Korzystając z poznanych funkcji dla każdej ze zmiennych V1, ..., V7 oblicz brzegowe rozkłady częstości i przypisz je do obiektówo nazwach podanych w poniższych blokach kodu.

  * Zmienna V1 - zadowolenie z miejsca zamieszkania:

```{r comment="", prompt=TRUE, collapse=TRUE}
pV1 =  # to jest miejsce na Twój kod (może Ci to zająć kilka linii)
pV1  # obejrzyjmy ten rozkład
```

  * Zmienna V2 - z czasu wolnego i wypoczynku:

```{r comment="", prompt=TRUE, collapse=TRUE}
pV2 =  # to jest miejsce na Twój kod (może Ci to zająć kilka linii)
pV2  # obejrzyjmy ten rozkład
```
  * Zmienna V3 - zadowolenie z życia rodzinnego:

```{r comment="", prompt=TRUE, collapse=TRUE}
pV3 =  # to jest miejsce na Twój kod (może Ci to zająć kilka linii)
pV3  # obejrzyjmy ten rozkład
```
  * Zmienna V4 - zadowolenie z przyjaźni:

```{r comment="", prompt=TRUE, collapse=TRUE}
pV4 =  # to jest miejsce na Twój kod (może Ci to zająć kilka linii)
pV4  # obejrzyjmy ten rozkład
```
  * Zmienna V5 - zadowolenie ze stanu zdrowia:

```{r comment="", prompt=TRUE, collapse=TRUE}
pV5 =  # to jest miejsce na Twój kod (może Ci to zająć kilka linii)
pV5  # obejrzyjmy ten rozkład
```
  * Zmienna V6 - zadowolenie ze swoich warunków mieszkaniowych:

```{r comment="", prompt=TRUE, collapse=TRUE}
pV6 =  # to jest miejsce na Twój kod (może Ci to zająć kilka linii)
pV6  # obejrzyjmy ten rozkład
```
  * Zmienna V7 - zadowolenie z własnego wykształcenia:

```{r comment="", prompt=TRUE, collapse=TRUE}
pV7 =  # to jest miejsce na Twój kod (może Ci to zająć kilka linii)
pV7  # obejrzyjmy ten rozkład
```

## 2. Oblicz skumulowane rozkłady częstości

Korzystając z poznanych funkcji dla każdej ze zmiennych V1, ..., V7 oblicz skumulowane brzegowe rozkłady częstości i przypisz je do obiektówo nazwach podanych w poniższych blokach kodu. Możesz tu wykorzystać to, że w obiektach `pV1`, ..., `pV7` masz już przygotowane wcześniej brzegowe rozkłady częstości.

  * Zmienna V1 - zadowolenie z miejsca zamieszkania:

```{r comment="", prompt=TRUE, collapse=TRUE}
pSV1 =  # to jest miejsce na Twój kod (może Ci to zająć kilka linii)
pSV1  # obejrzyjmy ten rozkład
```

  * Zmienna V2 - z czasu wolnego i wypoczynku:

```{r comment="", prompt=TRUE, collapse=TRUE}
pSV2 =  # to jest miejsce na Twój kod (może Ci to zająć kilka linii)
pSV2  # obejrzyjmy ten rozkład
```
  * Zmienna V3 - zadowolenie z życia rodzinnego:

```{r comment="", prompt=TRUE, collapse=TRUE}
pSV3 =  # to jest miejsce na Twój kod (może Ci to zająć kilka linii)
pSV3  # obejrzyjmy ten rozkład
```
  * Zmienna V4 - zadowolenie z przyjaźni:

```{r comment="", prompt=TRUE, collapse=TRUE}
pSV4 =  # to jest miejsce na Twój kod (może Ci to zająć kilka linii)
pSV4  # obejrzyjmy ten rozkład
```
  * Zmienna V5 - zadowolenie ze stanu zdrowia:

```{r comment="", prompt=TRUE, collapse=TRUE}
pSV5 =  # to jest miejsce na Twój kod (może Ci to zająć kilka linii)
pSV5  # obejrzyjmy ten rozkład
```
  * Zmienna V6 - zadowolenie ze swoich warunków mieszkaniowych:

```{r comment="", prompt=TRUE, collapse=TRUE}
pSV6 =  # to jest miejsce na Twój kod (może Ci to zająć kilka linii)
pSV6  # obejrzyjmy ten rozkład
```
  * Zmienna V7 - zadowolenie z własnego wykształcenia:

```{r comment="", prompt=TRUE, collapse=TRUE}
pSV7 =  # to jest miejsce na Twój kod (może Ci to zająć kilka linii)
pSV7  # obejrzyjmy ten rozkład
```

# Zadania - analiza wyników

Aby wygodniej było Ci porównywać ze sobą rozkłady różnych zmiennych, zbierzmy je w jednej macierzy przy pomocy funkcji `cbind()` i zaokrąglijmy częstości przy pomocy funkcji `round()`.

### Brzegowe rozkłady częstości zmiennych V1-V7

```{r comment="", prompt=TRUE, collapse=TRUE}
round(cbind(pV1, pV2, pV3, pV4, pV5, pV6, pV7), 3)
```

Uwaga! To **nie jest** żaden rozkład łączny, ani rodzina rozkładów warunkowych, tylko zestawione obok siebie rozkłady brzegowe zmiennych, które mają wspólny zbiór wartości, jakie mogąprzyjmować.

### Skumulwane brzegowe rozkłady częstości zmiennych V1-V7

```{r comment="", prompt=TRUE, collapse=TRUE}
round(cbind(pSV1, pSV2, pSV3, pSV4, pSV5, pSV6, pSV7), 3)
```

Wygodne może też być dla Ciebie skompilowanie w tej chwili raportu przy pomocy opcji "Knit" (obok ikonki kłębka włóczki), która znajduje się na górze panelu RStudio zawierającego kod. W ten sposób powyższe tabelki będziesz mógł/mogła podejrzeć sobie w zewnętrzym pliku HTML, który zostanie utworzony w wyniku dokonanie takiej operacji.

## 4. Odczytywanie wartości z rozkładów I

Na podstawie wygenerowanych wcześniej rozkładóW odpowiedz na poniższe pytania. Jeśli będziesz potrzebował(a) dokonać jakichś obliczeń, możesz oczywiście skorzystać z konsoli R, ale poniżej nie wpisuj kodu, a jedynie liczbę - wynik ew. operacji (lub wartość, którą daje się odczytać wprost z któregośc z rozkładów).

  - Jaki odsetek badanej zbiorowości stanowią Ci, który na pytanie o zadowolenie ze swojego stanu zdrowia udzielili odpowiedzi "raczej zadowolony"? **TU WPISZ LICZBĘ**
  - Jaki odsetek badanej zbiorowości stanowią Ci, którzy zadeklarowali, że nie są zadowoleni z własnego wykształcenia (łącznie, bez względu na to, jak bardzo są niezadwoleni)? **TU WPISZ LICZBĘ**
  - Jaki odsetek badanej zbiorowości stanowią Ci, którzy w pytaniu o zadowolenie z przyjaźni udzielili odpowiedzi wskazujących na niezdecydowanie ("raczej zadowolony"lub "raczej niezadowolony")? **TU WPISZ LICZBĘ**

## 5. Odczytywanie wartości z rozkładów II

Na podstawie wygenerowanych wcześniej rozkładóW odpowiedz na poniższe pytania.

  - Z jakiej spośród analizowanych dziedzin życia respondenci byli najbardziej, a z jakiej najmniej zadowoleni? Przy porównaniu pomiń natężenie zadowolenia/niezadowolenia.
    - Dziedzina, z której respondenci są najbardziej zadowoleni: **TU WPISZ ODPOWIEDŹ**.
    - Dziedzina, z której respondenci są najmniej zadowoleni: **TU WPISZ ODPOWIEDŹ**.
  - W odniesieniu do jakiej dziedziny respondenci udzielili najmniej, a w odniesieniu do jakiej najwięcej odpowiedzi niezdecydowanych ("raczej zadowolony"lub "raczej niezadowolony")?
    - Dziedzina z najmniejszą liczbą odpowiedzi niezdecydowanych: **TU WPISZ ODPOWIEDŹ**.
    - Dziedzina z największą liczbą odpowiedzi niezdecydowanych: **TU WPISZ ODPOWIEDŹ**.

# Czynności końcowe

  - Zapisz wyniki swojej pracy (tj. plik "praca_domowa_2016.10.17.Rmd").
  - Zmień jego nazwę na "moje_imie_i_nazwisko_2016.10.17.Rmd".
  - Wyślij go na adres email: zoltakt@is.uw.edu.pl
