---
title: "Statystyka I z R<br/>Warsztat 3. Struktury danych II; rozkłady zmiennych"
author: "Tomasz Żółtak"
date: "17 października 2016"
output:
  html_document:
    css: ../styles.css
    toc: TRUE
    toc_depth: 3
---

Na dzisiejszych zajęciach zapoznamy się z używaniem macierzy. Poznamy też funkcję `table()`, przy pomocy której będziemy tworzyć rozkłady zmiennych.

# Podstawowe struktury danych w R - macierze

Macierze to dwuwymiarowe struktury danych składające się z elementów tego samego typu. Możemy wykorzystywać je m. in. do reprezentowania macierzy danych, rozkładów łączynych lub rodzin rozkładów warunkowych.

## Tworzenie macierzy

Macierz możemy utworzyć korzystając z funkcji `matrix()`, która jako pierwszy argument przyjmuje wektor wartości, którymi chcemy wypełnić macierz. Liczbę wierszy i kolumn macierzy podajemy korzystając z argumentów odpowiednio `nrow` i `ncol`.

```{r comment="", prompt=TRUE, collapse=TRUE}
x = matrix(1:16, nrow = 4)
x
str(x)
matrix(1:16, nrow = 2)
matrix(1:16, ncol = 2)
```

Zwróćmy uwagę, że macierz wypełniana jest kolejno kolumnami. Gdybyśmy z jakichś powodów chcieli wypełniać ją wierszami, możemy wykorzystać argument `byrow`.

```{r comment="", prompt=TRUE, collapse=TRUE}
matrix(letters[1:16], nrow = 2)
matrix(letters[1:16], nrow = 2, byrow = TRUE)
```

Jeśli chcemy całą macierz wypełnić tą samą wartością, wystarczy, że jako pierwszy argument podamy tą pojedynczą wartość (wektor jedoelementowy). O ile nie chcemy uzyskać macierzy 1x1, musimy oczywiście w takim przypadku podać zarówno argument `nrow` jak i `ncol`.

```{r comment="", prompt=TRUE, collapse=TRUE}
matrix(10, nrow = 2, ncol = 3)
matrix(FALSE, nrow = 5, ncol = 3)
```

## Nazwy wierszy i kolumn

Wierszom i kolumnom macierzy możemy nadać nazwy, korzystając z funkcji `rownames()` i `colnames()` (możemy też zrobić to w ramach funkcji `matrix()`, ale nie będziemy teraz o tym mówić, jako że wymagałoby to użycia struktury danych, której jeszcze nie poznaliśmy - listy). Wykorzystuje się przy tym nieco dziwaczną składnię:

```{r comment="", prompt=TRUE, collapse=TRUE}
x = matrix(1:15, nrow = 5)
x
# póki co wiersze ani kolumny macierzy 'x' nie mają żadnych nazw
rownames(x)
colnames(x)
# nadajmy im nazwy
rownames(x) = paste("w", 1:nrow(x), sep = "")
colnames(x) = paste("k", 1:ncol(x), sep = "")
# tak wygląda nasza macierz z nazwami wierszy i kolumn
x
rownames(x)
colnames(x)
```

## Wybieranie elementów macierzy

Jeśli chcemy wybrać z macierzy pewne elementy, możemy to zrobić analogicznymi metodami jak w przypadku wektorów, tyle że:

  1. Indeksowanie odbywa się w dwóch wymiarach.
  2. Co do zasady wybieramy *prostokątny* obszar.

Do wybierania służy nam operator `[]`, z tym że w przypadku macierzy przyjmuje on dwa argumenty, oddzielone przecinkiem: `[wektor_wskazujący_które_wybrać, wektor_wskazujący_które_kolumny_wybrać]`.

```{r comment="", prompt=TRUE, collapse=TRUE}
x = matrix(1:30, nrow = 5)
rownames(x) = paste("w", 1:nrow(x), sep = "")
colnames(x) = paste("k", 1:ncol(x), sep = "")
x
# możemy wybrać tylko niektóre wiersze i/lub kolumny macierzy
x[2:4, 4:6]
x[-c(1, 3, 5), c(TRUE, TRUE, FALSE, TRUE, FALSE, TRUE)]
x[c(5, 1, 2, 4, 3), -5]
# możemy też oczywiście chcieć wybrać konkretny element
x[1, 4]
```

Jeśli chcemy wybrać całe rzędy lub całe kolumny, możemy po prostu nie podawać nic jako odpowiedni argumentu operatora `[]`:

```{r comment="", prompt=TRUE, collapse=TRUE}
# całe rzędy
x[2:4, ]
x[(x[, 6] %% 2) == 0, ]
# całe kolumny
x[, 5:4]
x[, x[1, ] > 11]
```

### Specjalne funkcje dla macierzy kwadratowych

W przypadku macierzy kwadratowych (mających taką samą liczbę wierszy i kolumn) mamy dostępnych kilka funkcji, które pozwalają nam uzyskać łatwy dostęp do pewnych ich fragmentów. Ponieważ fregmenty te nie mają *prostokątnego* kształtu, w efekcie otrzymamy wektory wartości.

  1. Elementy leżące na przekątnej możemy uzyskać korzystając z funkcji `diag()`.
  2. Elementy poniżej lub powyżej przekątnej - korzystając z funkcji `lower.tri()` i `upper.tri()`.

```{r comment="", prompt=TRUE, collapse=TRUE}
y = matrix(1:16, nrow = 4)
y
diag(y)
y[lower.tri(y)]
y[upper.tri(y)]
```

Póki co funkcje te nie będą mieć dla nas znaczenia.

## Zmiana wartości elementów macierzy

Wartości macierzy możemy zmieniać, wskazując, o które elementy nam chodzi i podając wartości, które mają im zostać przypisane.

```{r comment="", prompt=TRUE, collapse=TRUE}
x
x[1, 1] = 100
x
x[, 2] = 101:105
x
x[2:3, 3:5] = -1:-6
x
```

## Operacje na macierzach

### Proste operacje arytmetyczne

Podobnie jak w przypadku wektorów, wykonanie operacji w rodzaju dodania/odjęcia/pomnożenia/podzielenia przez stałą wykonywane jest w odniesieniu do wszystkich elementów macierzy.

```{r comment="", prompt=TRUE, collapse=TRUE}
y = matrix(1, nrow = 3, ncol = 4)
y
y - 1
(2 * y)^2
```

Również analogicznie do wektorów, jeśli dokonamy tego typu operacji na dwóch macierzach o równej sobie liczbie wierszy i równej sobie liczbie kolumn, operacja zostanie wykonana parami na odpowiadających sobie elementach macierzy.

```{r comment="", prompt=TRUE, collapse=TRUE}
x = matrix(1, nrow = 3, ncol = 4)
y = matrix(rep(0:11, 4), nrow = 3, ncol = 4)
x
y
x + y
```

### Najbardziej typowe operacje na całych wierszach i/lub kolumnach

Dwie najbardziej typowe operacje, które wykonuje się na całych wierszach i/lub kolumnach macierzy to obliczenie sumy lub średniej elementów wiersza/kolumny. Pozwalają na to funkcje `rowSums()`, `colSums()`, `rowMeans()` i `colMeans()`.

```{r comment="", prompt=TRUE, collapse=TRUE}
x = matrix(rep(1:5, 6), nrow = 5)
x
rowSums(x)
rowMeans(x)
colSums(x)
colMeans(x)
```

### Łączenie ze sobą macierzy oraz macierzy i wektorów

Macierze mające taką samą liczbę kolumn możemy połączyć *dostawiając drugą poniżej pierwszej* przy pomocy funkcji `rbind()`. Macierze o takiej samej liczbie wierszy możemy z kolei połączyć *dostawiając drugą po prawej stronie pierwszej* przy pomocy funkcji `cbind()`. Drugim argumentem tych funkcji może też być wektor, o liczbie elementów równej odpowiednio liczbie kolumn lub liczbie wierszy macierzy będącej pierwszym argumentem.

```{r comment="", prompt=TRUE, collapse=TRUE}
x = matrix(0, nrow = 2, ncol = 3)
y = matrix(1, nrow = 3, ncol = 3)
z = matrix(2, nrow = 2, ncol = 2)
x
y
z
rbind(x, y)
cbind(x, z)
rbind(y, colSums(y))
cbind(z, rowSums(z))
```
### Operacje macierzowe

R posiada też oczywiście zestaw funkcji pozwalających nam wykonać podstawowe operacje algebry macierzy: 

  * transpozycję -  funkcja `t()`,
  * mnożenie mcierzowe - operator `%*%`,
  * obliczanie odwrotności - funkcja `solve()`.
  
Podczas tego kursu raczej nie będziemy ich jednak wykorzystywać.

# Rozkłady

Zacznijmy od wczytania danych, na których będziemy dalej pracować. Funkcja `load()` pozwala wczytać obiekty R zapisane w natywnym formacie R-a, czyli .RData (linijka wcześniej służy upewnieniu się, że bęziemy próbowali wczytać dane z odpowiedniego folderu). Funkcja `load()` zwraca nazwy wczytanych obiektów - w tym przypadku jest to 11 wektorów. Wektor o nazwie *etykiety* opisuje znaczenie pozostałych wektorów, które zawierają dane - zmienne z badania Polski Generalny Sondaż Społeczny (uwzględniono tylko wybrane edycje i tylko respondentów pomiędzy 20 a 29 rokiem życia).

```{r comment="", prompt=TRUE, collapse=TRUE}
try(setwd("warsztat 2016.10.17"), silent = TRUE)
nazwyObiektow = load("dane_2016.10.17.RData")
nazwyObiektow
etykiety
summary(cbind(Y, X, Z, W, V1, V2, V3, V4, V5, V6, V7))
```

## Funkcja table()

### Rozkład brzegowy liczebności

Aby uzyskać **rozkład liczebności**, najprościej posłużyć się funkcją `table()`. Możemy wywołać ją z jednym argumentem, uzyskując rozkład brzegowy danej zmiennej.

```{r comment="", prompt=TRUE, collapse=TRUE}
# rozkład wielkości miejscowości zamieszkania w analizowanej zbiorowości
nX = table(X)
nX
str(nX)
```

Zwrócony obiekt jest typu *table*, ale w pratyce możemy postępować z nim analogicznie jak z wektorem, którego elementom zostały przypisane nazwy.

```{r comment="", prompt=TRUE, collapse=TRUE}
nX
names(nX)
nX[2:4]
nX[names(nX) == "2 M do 25 tys"]
nX * 2
```

Aby obejrzeć rozkład w formie, do jakiej jesteśmy nieco bardziej przyzwyczajeni, możemy użyć funkcji `as.matrix()`.

```{r comment="", prompt=TRUE, collapse=TRUE}
mNX = as.matrix(nX)
colnames(mNX) = "N(X = X_i)"
mNX
```

W stosunku do tego, jak przywykliśmy opisywać rozkłady w tabelach brakuje jeszcze jednego elementu - sumy wszystkich obserwacji. Możemy ją dodać na dwa sposoby - *ręcznie*, lub przy pomocy funkcji `addmargins()`.

```{r comment="", prompt=TRUE, collapse=TRUE}
# "ręcznie"
c(nX, "suma" = sum(nX))
## analogicznie do rozkładu w formie macierzy
rbind(mNX, "suma" = sum(mNX))
# przy pomocy funkcji addmargins()
addmargins(nX)
## w przypadku macierzy musimy podać dodatkowy argument, wskazujący, w którą
##   stronę ma zostać dokonane zliczanie (1 - w pionie, 2 - w poziomie)
addmargins(mNX, 1)
```

### Rozkład brzegowy częstości

Aby uzyskać **rozkład częstości**, musimy podzielić liczebności w poszczególnych komórkach przez liczbę wszystkich obserwacji. Podobnie jak w przypadku dodawania komórki z sumą wszystkich obserwacji, możemy to zrobić *ręcznie*, lub korzystając z gotowej funkcji - w tym przypadku `prop.table()` (uwaga - jej argumentem jest wynik działania funkcji `table()`, a nie surowe dane).

```{r comment="", prompt=TRUE, collapse=TRUE}
# "ręcznie"
nX
pX = nX / sum(nX)
pX
# przy pomocy funkcji prop.table()
pX = prop.table(nX)
pX
# dalej możemy nadać rozkładowi nieco ładniejszy wygląd
mPX = as.matrix(c(pX, "suma" = sum(pX)))
colnames(mPX) = "P(X = x_i)"
mPX
```

Uwaga, **jeśli w obiekcie mamy rozkład z dopisanym elementem *sumy*,** musimy oczywiście dzielić przez wartość tego elementu (względnie wartość wszystkich komórek rozkładu poza tą opisującą sumę).

```{r comment="", prompt=TRUE, collapse=TRUE}
nXS = c(nX, "suma" = sum(nX))
nXS
# "ręcznie" (w tym przypadku to nawet prościej!)
pXS = nXS / nXS[length(nXS)]
pXS
# przy pomocy funkcji prop.table()
pXS = prop.table(nXS[-length(nXS)])
pXS = c(pXS, "suma" = sum(pXS))
pXS
# !!! źle !!!
nXS / sum(nXS)  # !!! źle !!!
prop.table(nXS)  # !!! źle !!!
# !!! źle !!!
```

### Skumulowane rozkłady brzegowe

Aby obliczyć **skumulowany rozkład brzegowy liczebności**, najprościej posłużyć się funkcją `cumsum()`. Przyjmuje ona jako argument wektor i zwraca wektor tej samej długości, którego kolejne elementy przyjmują wartości równe sumie wartości elementów wektora wejściowego, od pierwszego do danego.

```{r comment="", prompt=TRUE, collapse=TRUE}
rbind("x" = 0:6, "cumsum(x)" = cumsum(0:6))
```

---

#### Zadanie

Dysponując brzegowym rozkładem liczebności zmiennej *X*, zapisanym w obiekcie `nX` oblicz **skumulowany rozkład liczebności** zmiennej *X* i przypisz go do obiektu `sNX`, a następnie **skumulowany rozkład częstości** tej samej zmiennej i przypisz go do obiektu `sPX`.

```{r comment="", prompt=TRUE, collapse=TRUE}
nX = table(X)
nX
# to jest miejsce na Twój kod
sNX = cumsum(nX)
sNX
pNX = cumsum(pX)
pNX
pNX = sNX / sNX[length(sNX)]
pNX
```

---

# Na następne zajęcia

Jeśli interesuje Cię zrozumienie, co robimy na początku każdych zajęć, aby pobrać pliki, których będziemy używać, zapoznaj się z opisem zawartym [w pliku README.md w katalogu projektu na GitHubie](https://github.com/tzoltak/3501-KOG-S1R_2016_gr3).

## Praca domowa

Pobierz ze strony

## Do przeczytania na następne zajęcia

G. Lissowski, J. Haman i M. Jasiński. (2011). Podstawy statystyki dla socjologów. Wyd. II poprawione. Warszawa: Wydawnictwo Naukowe SCHOLAR.  Rozdział 2.

Względnie inne źródła, w których opisane zostało co to jest:
  * łączny rozkład statystyczny liczebności dwóch zmiennych,
  * łączny rozkład statystyczny częstości dwóch zmiennych,
  * rodzina rozkładów warunkowych liczebności,
  * rodzina rozkładów warunkowych częstości.
