---
title: "Statystyka I z R<br/>Warsztat 2. Struktury danych; parametry rozkładu zmiennej"
author: "Tomasz Żółtak"
date: "10 października 2016"
output:
  html_document:
    css: ../styles.css
    toc: TRUE
    toc_depth: 3
---

Na dzisiejszych zajęciach zapoznamy się z jedną z podstawowch struktur danych w języku R -- wektorami. Poznamy też spsób użycia pętli *for* i instrukcji earunkowych *if-else*. W dalszej części zajęć będziemy wykorzystywać je, aby przypomnieć sobie sposób obliczania podstawowych parametrów (statystyk opisowych) zmiennej statystycznej.

# Podstawowe struktury danych w R - wektory

Wektor w R to ciąg elementów tego samego typu - typowo liczb, ale mogą to być również wartości logiczne lub tekst.

## Tworzenie wektorów

Poniżej znajdują się przykłady pokazujące różne sposoby tworzenia wektorów.

Zacznijmy od funkcji `vector()`. W kodzie poniżej tworzymy dwudziestoelementowy wektor typu *numeric* i przypisujemy go do obiektu `x`.

```{r comment="", prompt=TRUE}
x = vector(mode = "numeric", length = 20)
```

Zobaczmy, jak wygląda nasz wektor. Możemy poprosić R o wyświetlenie danego obiektu po prostu wpisując jego nazwę w konsolę. Możemy też użyć funkcji `str()` aby zobaczyć syntetyczny opis struktury daneg obiektu (w zasadzie te same informacje możemy uzyskać przeglądając zakładkę *Environment* w prawym górnym panelu RStudio).

```{r comment="", prompt=TRUE, collapse=TRUE}
x
str(x)
```

Warto zwrócić uwagę, że funkcja `vector()` domyślnie przypisała elementom wektora wartości - w przypadku typu *numeric* są to 0.

Dowiedzmy się czegoś więcej o funkcji `vector()` - zapoznajmy się z jej dokumentacją:

```{r eval=FALSE, comment="", prompt=TRUE}
?vector
```

---

#### Zadanie:

Zapoznaj się z sekcją *Details* dokumentacji funkcji `vector()` i dowiedz się, jakie są inne typy (*mode*) wektorów, które można utworzyć. W bloku kodu poniżej wpisz wywołania tej funkcji, tworzące wektory pozostałych typów. Jakie są wartości domyślne elementów wektorów poszczególnych typów?

```{r comment="", prompt=TRUE, collapse=TRUE}
# to jest miejsce na Twój kod
```

---

W praktyce do tworzenia wektorów zwykle wykorzystuje się inne funkcje, które pozwalają od razu przypisać jego kolejnym elementom wartości, które chcemy.

Funkcja `seq()` pozwala wygenerować sekwencję (ciąg arytmetyczny) liczb:

```{r comment="", prompt=TRUE, collapse=TRUE}
seq(from = 1, to = 10, by = 1)
seq(from = -3.5, to = 1.5, by = 0.5)
seq(from = 0.2, by = 0.2, length.out = 5)
```

Ciąg kolejnych liczb całkowitych najłatwiej jednak wygenerować korzystając z operatora `:`.

```{r comment="", prompt=TRUE, collapse=TRUE}
1:10
20:0
```

Zupełnie dowolne wartości elementom wektora możemy przypisać używając funkcji `c()` (*de facto* łączy ona ze sobą kilka wektorów w jeden dłuższy):

```{r comment="", prompt=TRUE, collapse=TRUE}
x = c(1, -5, 7, 20, 154)
x
y = c(0:-5, seq(from = 0.2, by = 0.2, length.out = 5), 154)
y
```

Przydatna bywa też funkcja `rep()`, która pozwala nam utworzyć wektor składający się z powtórzeń wartości.

```{r comment="", prompt=TRUE, collapse=TRUE}
rep(1, 10)
rep(c(1, 2), 3)
rep(c(1, 2), each = 3)
```

Elementom wektora możemy też nadać nazwy korzystając z funkcji `c()`, albo z funkcji `setNames()`.

```{r comment="", prompt=TRUE, collapse=TRUE}
c("1. element" = 1, "2. element" = 2, "3. element" = 3)
x = 1:3
x = setNames(x, c("1. element", "2. element", "3. element"))
x
names(x)
```

Długość (liczbę elementów) wektora możemy sprawdzić przy pomocy funkcji `length()`.

```{r comment="", prompt=TRUE, collapse=TRUE}
x
length(x)
```

---

#### Zadanie:

Korzystając z poznanych funkcji w bloku kodu poniżej utwórz wektory o wartościach podanych w komentarzach.

```{r comment="", prompt=TRUE, collapse=TRUE}
# wektor zawierający sekwencję liczb całkowitych od 64 do 128

# wektor zawierający ciąg liczb: 1, -5, 2.5, 8

# wektor zawierający ciąg liczb 4, 5, 6, 4, 5, 6, 1, 2, 3, 4, 5

```

---

## Operacje na wektorach

Ważną cechą wektorów jest to, że operacje wykonywane są domyślnie na wszystkich jego elementach:

```{r comment="", prompt=TRUE, collapse=TRUE}
x = 1:5
x
x + 1
x / 2
```

Jeśli operację wykonujemy na dwóch wektorach o tej samej liczbie elementów, to zostanie ona przeprowadzona na odpowiednich elementach każdego z nich:

```{r comment="", prompt=TRUE, collapse=TRUE}
x + x
x / x
x * c(0, 1, 0, 1, 0)
```

A co, jeśli wektory nie są tej samej długości?

```{r comment="", prompt=TRUE, collapse=TRUE}
y = rep(0, 5)
y + 1:3
```

Jeśli dwa wektory są różnej długości, ten który jest krótszy zostanie wydłużony poprzez powtarzanie (i, jeśli liczba elementów dłuższego wektora nie jest wielkrotnością jego długości, następnie przycięty), a potem wykonana zostanie żądana operacja. W sytuacji takiej otrzymamy jednak ostrzeżenie, że stało się coś potencjalnie niepożądanego. **Generalnie, powinniśmy unikać takich sytaucji.**

## Operacje arytmetyczne

  1. Do wykonywania podstawowych operacji arytmetycznych służą operatory `+`, `-`, `*`, `/`. Operator `^` oznacza potęgowanie (i pierwiastkowanie - przez podnoszenie do niecałkowitych potęg z przedziału (0;1) ).
  2. Moduł liczby pozwala obliczyć funkcja `abs()`.
  3. Zaokrąglanie: funkcje `floor()`, `ceiling()`, `trunc()`, `round()` (p. ich dokumentacja).
  4. Reszta z dzielenia: operator `%%`; część całkowita z dzielenia: operator `%/%`.
  5. Eksponensa i logarytm: funkcje `exp()` i `log()`.

```{r comment="", prompt=TRUE, collapse=TRUE}
x = -2:2 + 0.2
x
abs(x)
trunc(x)
y = 1:5
y / 2
y %% 2
y %/% 2
trunc(y / 2)
```

## Sortowanie

Aby posortować elementy wektora można użyć funkcji `sort()`:

```{r comment="", prompt=TRUE, collapse=TRUE}
z = c(8, 7, 2, 4, 15, 0)
z
sort(z)
```

## Porównywanie wartości wektorów

Możemy też oczywiście porównywać ze sobą wartości wektorów używając operatorów `>`, `<`, `>=`, `<=`, `==` (pamiętajmy, że pojedynczy znak równości to operator przypisania) i `!=` (różne od). W efekcie przeprowadzenia takiego porównania otrzymamy wektor wartości logicznych.

```{r comment="", prompt=TRUE, collapse=TRUE}
x
x >= 2
x == 2
x != 2
x == 1:5
```

Na wektorach logicznych możemy też wykonywać operacje: negację, *lub*, *i*, stosując operatory odpowiednio: `!`, `|`, `&`, a także operację *albo-albo* stosując funkcję `xor()`.

```{r comment="", prompt=TRUE, collapse=TRUE}
y = c(TRUE, TRUE, FALSE, FALSE)
z = c(TRUE, FALSE, TRUE, FALSE)
!y
y | z
y & z
xor(y, z)
```

## Wybieranie elementów wektora

```{r comment="", prompt=TRUE, collapse=TRUE}
x = 1:100
```

Czasem chemy użyć tylko niektórych elementów wektora. Wybieranie ich umożliwia operator `[]`. Można to zrobić na kilka sposobów:

  1. Podając wektor numerów elementów które chcemy wybrać:
```{r comment="", prompt=TRUE, collapse=TRUE}
x[1:10]
x[c(1, 100, 50)]
```
  2. Podając wektor liczb przeciwnych do numerów elementów, którcyh **nie** chcemy wybrać:
```{r comment="", prompt=TRUE, collapse=TRUE}
x[-(11:100)]
x[-(rep(2:9, 10) + 10 * rep(0:9, each = 8))]
```
  3. Podając wektor wartości logicznych o liczbie elementów równej wektorowi, którego elementy wybieramy (typowo wynik zastosowania jakiejś operacji porównania):
```{r comment="", prompt=TRUE, collapse=TRUE}
(1:4)[c(TRUE, FALSE, FALSE, TRUE)]
x[(x > 50 & x <= 55) | x < 10]
```

Warto zwrócić uwagę, że pierwszy z opisanych sposobów posiada pewną własność, której nie mają dwa pozostałe - pozwala zwrócić elementy wektora w dowolnej kolejności, potencjalnie innej niż ta, w której występują one w wektorze, z którego je wybieramy.

---

#### Zadanie:

W bloku kodu poniżej zapisz polecenia, które będą wybierały opisane w komentarzach elementy wektora.

```{r comment="", prompt=TRUE, collapse=TRUE}
y = 1:20
# wybierz elementy: trzeci, ósmy i dwunasty

# wybierz elementy: wszystkie z wyjątkiem siódmego , piętnastego i osiemnastego

# wybierz elementy: szestnasty, ósmy, piąty i siódmy (dokładnie w tej kolejności)

# wybierz elementy: mniejsze od piętnastu, ale nie mniejsze niż osiem

# wybierz elementy: wszystkie liczby nieparzyste
#   (inspiracji może poszukać w sekcji "Operacje arytmetyczne")

```

---

## Wektory jako zbiory wartości

Wektory możemy też traktować jako zbiory wartości i wykonywać na nich operacje takie jak suma, część wspólna czy różnica.

```{r comment="", prompt=TRUE, collapse=TRUE}
x = 1:10
y = 6:15
union(x, y)
intersect(x, y)
setdiff(x, y)
setdiff(y, x)
```

## Do przeczytania na następne zajęcia

[G. Lissowski, J. Haman i M. Jasiński. (2011). Podstawy statystyki dla socjologów. Wyd. II poprawione. Warszawa: Wydawnictwo Naukowe SCHOLAR.](http://libra.ibuk.pl/book/145985) - Rozdział 2. (w serwisie IBUK Libra dostępna za pośrednictwem konta czytelnika BUW).
